【裁判字號】    95,上訴,569
【裁判日期】    950329
【裁判案由】    偽造文書等
【裁判全文】
臺灣高等法院刑事判決                 95年度上訴字第569號
上  訴  人
即  被  告  乙○○
選任辯護人  連鳳翔律師
上列上訴人因偽造文書等案件，不服臺灣板橋地方法院94年度訴
緝字第192號，中華民國94年12月28日第一審判決（起訴案號：
臺灣板橋地方法院檢察署93年度偵字第7717號），提起上訴，本
院判決如下：
    主  文
上訴駁回。
乙○○緩刑參年。
    事  實
一、緣乙○○之夫張添（已於民國九十三年六月七日離婚）於七
    十一年至八十四年間，與國泰人壽保險股份有限公司（下稱
    國泰保險公司）簽訂如附表一所示之人壽保險契約四筆，嗣
    張添因案自八十九年二月二十一日起入監服刑，致家中經濟
    陷入困頓。乙○○因無力負擔家計，明知張添並未同意授權
    其辦理上開保險契約之要保人變更，竟利用其當時與張添存
    有婚姻關係，持有張添印章之機會，基於偽造文書及意圖為
    自己不法所有之概括犯意，先於不詳時間、地點，以張添之
    名義，連續在如附表二所示保單之「保險契約內容變更申請
    書」四件上，偽造「張添」之署押六枚，並盜用上開張添印
    章蓋用印文三枚（各該申請書上偽造之署押、盜蓋之印文之
    枚數，均詳如附表二所示），而偽造上開申請書四件，藉以
    表示張添向國泰保險公司申請將如附表一所示保險契約之要
    保人均變更為乙○○之旨，並於如附表二「行使日期」欄所
    示之時，在臺北縣土城市○○路六十號地下一樓之國泰保險
    公司海山展業處，連續將上開偽造之申請書四件持交服務人
    員而行使之，足以生損害於張添及國泰保險公司，因國泰保
    險公司之職員疏於查核，誤將上開保險契約之要保人均變更
    為乙○○。嗣乙○○再於如附表三「解約日期」欄所示之時
    ，前往國泰人壽公司位於臺北市○○路某處之總營業處，連
    續向該公司申請解除如附表三所示之保險契約三筆，致使國
    泰保險公司誤認乙○○有權解約並領取解約金及紅利，而於
    如附表三「領款日期」欄所示之時，向乙○○給付如附表三
    所示金額之支票三紙，並經乙○○兌領，以此手法，總計向
    國泰保險公司詐得新臺幣（下同）1,733,902元，得手後均
    已花用一空。嗣因張添於九十二年三月二十七日縮短刑期假
    釋出監後，向國泰保險公司請求行使其保險契約上之權利，
    國泰保險公司始悉受騙，經具狀提出告訴，循線查悉上情。
二、案經國泰保險公司訴由臺灣板橋地方法院檢察署檢察官偵查
    後聲請以簡易判決處刑。
    理  由
一、訊據上訴人即被告乙○○，辯稱：伊當初是要借錢，因伊先
    生去坐牢，家裡面要生活，因為要保人需要改名字才可以，
    伊當時係在承辦人之前更改，伊不是故意犯罪云云；被告之
    選任辯護人為被告辯護稱：被告在其夫坐牢期間，不只一次
    拿保單去借錢，被告並沒有詐欺、偽造文書之犯意，保險公
    司之李主任亦曾告訴被告說這樣做是不行的，李主任可能基
    於幫助被告，告訴她變更要保人之方式比較快，至於民事部
    分，伊等也有跟被害人協商過，但因被害人之要求被告無法
    負擔，故未達成協議，被告現罹肺癌，請求輕判，並諭知緩
    刑等詞。
二、查上揭事實，業據上訴人即被告乙○○於原審審理時坦承不
    諱，核與告訴代理人黃世彬（即國泰保險公司職員）指訴之
    情節相符，並有證人張添於警詢時及證人甲○○於原審審理
    時之證述可稽，此外復有要保書、保險契約內容變更申請書
    等影本各四件、解約金給付申請書、給付收據等影本各三件
    、保戶申訴表、臺灣彰化監獄出監證明書、假釋證明書等影
    本各1件在卷足憑。按人壽保險契約要保人之變更，事涉原
    要保人之權益甚鉅，顯已超越日常家務之範圍，被告當時與
    張添縱係夫妻關係，然其明知未徵得張添之同意授權，竟利
    用張添在監期間，冒用張添之名義偽造文書，據以變更要保
    人，嗣並解約以領取解約金及紅利，其主觀上有偽造文書及
    意圖為自己不法所有之犯意甚明，尚難託言不懂法律即可脫
    免處罰。又本件遭詐領保險解約金及紅利之被害人係國泰保
    險公司，至於該公司之職員有無善盡告知義務並確實核對資
    料、事前是否知悉被告偽造張添署押等節，充其量為該職員
    是否違反工作規範，甚或同涉犯罪之問題，洵不影響被告犯
    罪之成立，辯護人所稱國泰保險公司職員甲○○當時也知道
    「張添」之簽名係由被告所簽，被告並無詐欺意圖云云，委
    無足取。綜上，本案事證明確，被告犯行堪予認定，應依法
    論科。
三、核被告所為，係犯刑法第二百十六條、第二百十條之行使偽
    造私文書罪及同法第三百三十九條第一項之詐欺取財罪。其
    偽造署押及盜用印章（被告係持用張添原存之真正印章，未
    經張添之同意而盜蓋，此據其供承在卷，聲請簡易判決處刑
    誤載為「偽造印文」，應予更正）之行為，為偽造私文書之
    階段行為，而偽造私文書後持以行使，偽造之低度行為復為
    行為之高度行為所吸收，均不另論罪。被告先後多次行使偽
    造私文書、詐欺取財之犯行，均時間緊接，手法相同，分別
    觸犯構成要件相同之罪名，顯係各基於概括犯意反覆為之，
    皆為連續犯，均應依刑法第五十六條規定分別論以一罪，並
    加重其刑。其行使偽造私文書之目的，在於詐領保險解約金
    及紅利，所犯上開二罪，有方法目的之牽連關係，為牽連犯
    ，應依刑法第五十五條規定從一重以行使偽造私文書罪處斷
    。
四、原審援引刑法第五十六條、第二百十六條、第二百十條、第
    三百三十九條第一項（據上論斷欄誤載為第三百三十五條第
    一項）、第五十五條、第二百十九條，罰金罰鍰提高標準條
    例第一條前段等規定，審酌被告犯罪之動機、目的、手段、
    對於被害人所生之危害程度、迄今仍未與告訴人國泰保險公
    司達成和解，亦未賠償任何損害等一切情狀，量處有期徒刑
    壹年；如附表二所示之「張添」簽名六枚，為被告偽造之署
    押，不問屬於犯人與否，均應依刑法第二百十九條規定宣告
    沒收，至於被告所偽造之「保險契約內容變更申請書」四件
    ，被告因行使而交付於國泰保險公司，作為辦理變更要保人
    之憑據，已非被告所有，亦非違禁物，而說不諭知沒收之理
    由，經核其認事用法均無不合，量刑亦稱妥適。本件被告之
    上訴意旨所稱其無犯意之故意云云，難認為有理由，應予駁
    回。末查，被告前未曾受有期徒刑以上刑之宣告，其患有肺
    結核、肺腫瘤，為癌症末期，此有長庚紀念醫院出具之診斷
    證明書附卷可證，且被告係因其前夫在監執行，為家庭生活
    及子女之養育，以致出此下策，致罹犯本罪，其受本件刑之
    宣告，諒心生警惕，應無再犯之虞，本院認所處之刑，以暫
    不執行為適當，爰併予宣告緩刑參年，以勵自新。
五、據上論斷，應依刑事訴訟法第三百六十八條、刑法第七十四
    條第一款，決如主文。
本案經檢察官李良忠到庭執行職務。
中    華    民    國    95    年    3     月    29    日
                  刑事第三庭審判長法  官  許國宏
                                  法  官  林銓正
                                  法  官  許增男
以上正本證明與原本無異。
如不服本判決，應於收受送達後十日內向本院提出上訴書狀，其
未敘述上訴之理由者並得於提起上訴後十日內向本院補提理由書
（均須按他造當事人之人數附繕本）。
                                  書記官  葉金發
中    華    民    國    95    年    3     月    29    日
附錄本案論罪科刑法條全文：
中華民國刑法第210條：
偽造、變造私文書，足以生損害於公眾或他人者，處5 年以下有
期徒刑。
中華民國刑法第216條：
行使第條至第條之文書者，依偽造、變造文書或登載不實事項或
使登載不實事項之規定處斷。
中華民國刑法第339條：
意圖為自己或第三人不法之所有，以詐術使人將本人或第三人之
物交付者，處5 年以下有期徒刑、拘役或科或併科1 千元以下罰
金。
以前項方法得財產上不法之利益或使第三人得之者，亦同。
前2 項之未遂犯罰之。
附表一：
┌──┬─────┬────┬────┬───┬────┐
│編號│ 要保書   │保險始期│保險終期│要保人│被保險人│
│    │ 保單號碼 │        │        │      │        │
├──┼─────┼────┼────┼───┼────┤
│一  │0000000000│71.09.02│91.09.01│張添  │乙○○  │
├──┼─────┼────┼────┼───┼────┤
│二  │0000000000│71.08.26│91.08.25│張添  │張添    │
├──┼─────┼────┼────┼───┼────┤
│三  │0000000000│73.01.24│93.01.23│張添  │張添    │
├──┼─────┼────┼────┼───┼────┤
│四  │0000000000│84.05.08│114. 5.7│張添  │張添    │
└──┴─────┴────┴────┴───┴────┘
附表二：
┌──┬─────┬────────┬────┬────┐
│編號│ 申請書   │ 偽造署押       │盜用印文│行使日期│
│    │ 保單號碼 │                │        │        │
├──┼─────┼────────┼────┼────┤
│一  │0000000000│「張添」簽名1 枚│2 枚    │90.04.20│
│    │          │（另塗銷1 枚）  │        │        │
├──┼─────┼────────┼────┼────┤
│二  │0000000000│「張添」簽名2 枚│無      │91.07.03│
│    │          │                │        │        │
├──┼─────┼────────┼────┼────┤
│三  │0000000000│「張添」簽名2 枚│無      │91.04.12│
├──┼─────┼────────┼────┼────┤
│四  │0000000000│「張添」簽名1 枚│1 枚    │90.04.20│
├──┼─────┼────────┼────┼────┤
│    │合     計 │「張添」簽名6 枚│3 枚    │        │
└──┴─────┴────────┴────┴────┘
附表三：
┌──┬─────┬────┬────┬────────┐
│編號│ 保單號碼 │解約日期│領款日期│詐 領 金 額     │
│    │          │        │        │（新臺幣）      │
├──┼─────┼────┼────┼────────┤
│一  │0000000000│90.07.13│90.07.23│442,559元       │
│    │          │        │        │                │
├──┼─────┼────┼────┼────────┤
│二  │0000000000│91.07.18│91.07.29│970,415元       │
├──┼─────┼────┼────┼────────┤
│三  │0000000000│91.04.15│91.04.22│320,928元       │
├──┼─────┼────┼────┼────────┤
│    │合     計 │        │        │1,733,902元     │
└──┴─────┴────┴────┴────────┘


司法院資訊處製作；財團法人民間司法改革基金會備份。
